臺灣臺中地方法院民事判決　95年度訴字第2523號
原　　　告　甲○○
訴訟代理人　劉喜　　　律師
複代理人　　癸○○
複代理人　　劉佳田　　律師
被　　　告　戊○○
　　　　　　乙○○○
　　　　　　　　　　　5號
　　　　　　丙○○○
　　　　　　辛○○
　　　　　　庚○○　　台中縣大.
以上5人為壬○○之承受訴訟人.
被　　　告　丁○○
被　　　告　己○○
共　　　同
訴訟代理人　高志明　　律師
上列當事人間請求拆屋還地事件，經本院於民國96年10月24日言
詞辯論終結，判決如下：
    主    文
原告之訴及假執行之聲請均駁回。
訴訟費用由原告負擔。
    事實及理由
壹、原告訴之聲明：
一、被告戊○○、乙○○○、吳月碧、辛○○、庚○○應將坐落
    台中縣大雅鄉○○○段第57-14號土地上如附圖所示編號Ｈ
    部分面積18平方公尺、編號Ｉ部分面積61平方公尺、編號Ｊ
    部分面積13平方公尺，編號Ｎ部分面積30平方公尺之建物拆
    除，並將占用之土地返還原告。
二、被告丁○○、己○○應將坐落同上土地及同段第57-5號土地
    （下稱系爭土地）上如附圖所示編號Ｆ部分面積25平方公尺
    、編號Ｋ部分面積21平方公尺、編號Ｍ部分面積39平方公尺
    ，及坐落上開57-5地號土地上如附圖編號Ｇ部分面積27平方
    公尺、編號Ｌ部分面積25平方公尺之地上物拆除，並將占用
    之土地返還原告。
三、被告戊○○、乙○○○、吳月碧、辛○○、庚○○、丁○○
    、己○○應將坐落上開第57-14、第57-5號土地上，如附圖
    編號Ａ部分面積37平方公尺、編號Ｂ部分面積24平方公尺、
    編號Ｃ部分面積25平方公尺、編號Ｄ部分面積25平方公尺、
    編號Ｅ部分面積24平方公尺之建物拆除，並將占用之土地返
    還原告。
四、原告願供擔保，請准宣告假執行。
貳、事實摘要：
一、原告起訴主張系爭土地為伊所有，如附圖所示Ａ、Ｂ、Ｃ、
    Ｄ、Ｅ、Ｆ、Ｇ、Ｈ、Ｉ、Ｊ、Ｋ、Ｌ、Ｍ、Ｎ各筆建物（
    以下簡稱系爭建物）無權占用系爭土地，爰依民法第470條
    第1項及第767條規定，請求被告拆除，並返還占用之系爭土
    地。
二、被告則以：系爭建物占用系爭土地均有合法權源，若干被告
    對於系爭建物並無處分權，原告訴請拆除，於法無據，並聲
    明：請求駁回原告之訴。如受不利判決，願供擔保，請准宣
    告假執行。
參、本件兩造不爭執事項，本院據以為本件判決之基礎：
一、系爭土地所有權人登記為原告。
二、下稱系爭建物占用系爭土地之範圍及面積，如附圖Ａ至Ｎ所
    示。系爭建物未為所有權第一次登記。
三、壬○○之繼承人為庚○○、辛○○、丙○○○、陳秀香、戊○○。陳慶隆之繼承人為丁○○、己○○。
肆、本件關鍵爭點及關於爭點兩造之主張：
一、原告依據民法第470條及第767條規定，請求被告拆屋還地有
    無理由？
(一)、原告主張：有理由。
(二)、被告主張：無理由。
１、Ａ、Ｂ、Ｃ、Ｄ、Ｅ、Ｆ、Ｇ部分，係訴外人陳清江〔原告
    及被告壬○○（歿，即被告丙○○○、辛○○、庚○○、陳
    秀香、戊○○之被繼承人），訴外人陳慶隆（歿，即被告己○○、丁○○之被繼承人）之父〕於民國46年之前，經原告
    同意興建，陳清江死亡後，應為兩造共同繼承。
２、Ｈ、Ｉ、Ｊ、Ｎ部分，係被告壬○○於55年間經原告同意借
    地增建，現由被告丙○○○、辛○○、庚○○、陳秀香、戊○○繼承，並非無權占用系爭土地。
３、Ｋ、Ｌ、Ｍ部分係訴外人陳慶隆於60年間經原告同意借地增
    建，現由被告己○○繼承，並非無權占用系爭土地。
４、依原告民國96年5月9日更正起訴狀，訴之聲明第一至三項所
    載之被告就各該項建物是否有處分權？
二、如認系爭建物占用系爭土地之合法權源係使用借貸法律關係
    ，原告是否已合法終止系爭土地之使用借貸契約？
(一)、原告主張：是，已用96年8月23日言詞辯論狀向被告表示終
    止之意思。
(二)、被告主張：否，終止不合法，不生終止效力。
伍、法院之判斷：
一、按所有人對於無權占用或侵奪其所有物者，得請求返還之。
    又借用人應於契約所定期限屆滿時，返還借用物；未定期限
    者，應於依借貸之目的使用完畢時返還之。但經過相當時期
    ，可推定借用人已使用完畢者，貸與人亦得為返還之請求。
    借貸未定期限，亦不能依借貸之目的而定其期限者，貸與人
    得隨時請求返還借用物。民法第767條前段、第470條分別定
    有明文。次按契約未定期限者，借用人應於依借貸之目的使
    用完畢時返還之，此觀民法第470條規定自明。兩造間就系
    爭房屋所坐落之系爭土地有未定期限之使用借貸關係，而被
    上訴人借用系爭土地之目的，既為繼續使用被上訴人或其先
    人前所建造之房屋居住為目的，自以被上訴人使用系爭土地
    之目的完畢，即其無繼續居住系爭房屋或該房屋不堪使用時
    ，返還期限始屆至。上訴人雖又主張，若兩造間有使用借貸
    關係，亦因伊已對被上訴人為終止借貸關係之意思表示，被
    上訴人亦應返還系爭土地云云。然上訴人既未能證明被上訴
    人已不使用系爭房屋以供居住或系爭房屋已不堪住用，縱兩
    造間未訂立借用之期限，上訴人亦不得任意終止兩造間之借
    貸關係，其所為終止契約之意思表示，不能認為有效。最高
    法院著有87年度台上字第2095號判決可資參照。
二、關於原告依民法第767條請求部分：
    查依被告95年11月8日答辯狀所附證四即存證信函2紙（收件
    人分別為被告辛○○、己○○）所載，原告自承與被告戊○○、乙○○○、吳月碧、辛○○、庚○○之被繼承人壬○○
    及被告丁○○、己○○之被繼承人陳慶隆間就系爭土地有使
    用借貸關係。是以原告主張被告等人如訴之聲明所示之各項
    建物無權占用系爭土地，顯屬乏據。
三、關於原告依民法第470條第1項請求部分：
(一)、原告復主張，縱認原告與被告之被繼承人間有未定期限之使
    用借貸關係，惟因系爭建物已老舊不堪，逾國稅局所定「固
    定資產耐用年數表」規定之耐用年數，應認借用人已使用完
    畢。並引用最高法院80年度台上字第2016號判決：「使用借
    貸未定有期限而定有使用之目的者，應於其借用完畢時返還
    之，但經過相當時期，可推定借用物已使用完畢者，貸與人
    亦得為返還之請求，民法第四百七十條第一項後段規定甚明
    。準此，借地造屋未定有期限者，法院自應斟酌房屋之種類
    、品質及經過時期『並一切情形』，以定其使用土地是否已
    完畢，不能一概認為必須俟房屋毀壞至不堪使用之時，始得
    謂依借貸目的已使用完畢。」為其有利之論據。
(二)、惟查，上開判決中已明示，應斟酌之因素，除房屋之種類、
    品質及經過時期外，並包括「一切情形」。次查，國稅局所
    定「固定資產耐用年數表」僅為課稅參考之依據，併同固定
    資產折舊率表作為計算營利事業固定資產折舊之參考，此觀
    該年數表說明二：「『營利事業』各種固定資產計算折舊時
    ，其耐用年數長於本表規定者，應於開始提列折舊之年度辦
    理營利事業所得稅結算申報時，於財產目錄內註明，一經選
    定後，如因特殊情形，得申請變更，但以一次為限。」甚明
    ，與本件私人間之使用借貸是否已經過「相當時間」之認定
    ，毫不相干。再查，系爭建物雖有如原告提出之照片所示，
    已有部分建物呈現老舊、殘破景象，但客觀上如稍加修繕，
    仍堪供蔽風雨、遮日曬，尚未達客觀上不堪使用或勉強使用
    可能危及居住者之情形，並截至本院96年2月15日至現場履
    勘時，實際上仍有壬○○（嗣於96年6月15日死亡）、丙○○○、辛○○居住其內，此經本院現場履勘屬實，並記明於
    勘驗測量筆錄可稽，且原告亦主張被告丁○○將系爭建物出
    租予訴外人曾聰明，此足證系爭建物確實仍未達不堪使用之
    程度（否則如何有人願租用）。再原告雖主張被告庚○○、
    丁○○、己○○等人已另購屋居住，惟查，原告於寄給被告
    辛○○之存證信函中自承「…當時言明經濟良好購有房地產
    時定無條件歸還，現二賢姪（指被告庚○○、己○○）購有
    房地產（借用）『目的』已達…」等語，由此足見，除此二
    被告外，其他被告並未購有房地產，再者，亦足證被告之被
    繼承人及訴外人陳清江向原告借用土地建屋之時，確曾口頭
    言明「使用目的」。如此即足以證明，原告起訴主張系爭建
    物占用系爭土地無正當權源一節，全屬虛構。此外，亦足證
    明原告與當時起造系爭建物之人口頭約定內容及約定目的，
    應包括照顧家族中老弱殘疾，無購置房產自住能力者。如今
    ，翻異前約，全然不顧家族情誼，自難謂當。
(三)、原告與被告之被繼承人壬○○、陳慶隆及訴外人陳清江間就
    系爭房屋所坐落之系爭土地既有未定期限之使用借貸關係，
    而借用系爭土地之目的，為繼續使用被告之被繼承人及其先
    人（陳清江）前所建造之房屋居住為目的，自以被告使用系
    爭土地之目的完畢，即其無繼續居住系爭房屋或該房屋不堪
    使用時，返還期限始屆至。揆諸首開最高法院87年度台上字
    第2095號判決要旨，被告自不得任意終止兩造間之借貸關係
    ，其所為終止契約之意思表示，不能認為有效。從而，原告
    依據民法第470條第1項規定，請求被告拆屋還地，亦屬無據
    。
四、綜上所述，原告依據民法第767條及第470條第1項，請求被
    告等拆屋還地，尚屬無據，應予駁回。其訴既經駁回，假執
    行之聲請亦失依附，應併予駁回之。
陸、本件事證已明確，兩造其餘攻、防方法及舉證，於判決結果
    不生影響，爰不一一論述，併此敘明。
柒、結論：原告之訴為無理由，依民事訴訟法第78條，判決如主
    文。
中　　華　　民　　國　　96　　年　　11　　月　　14　　日
                  民事第三庭    法  官    曹宗鼎
上正本係照原本作成
如對本判決上訴，須於判決送達後20日內向本院提出上訴狀。
中　　華　　民　　國　　96　　年　　11　　月　　14　　日
                                書記官
